【裁判字號】    94,重上,8
【裁判日期】    950523
【裁判案由】    塗銷抵押權登記
【裁判全文】
臺灣高等法院高雄分院民事判決           94年度重上字第8號
上  訴  人  高雄縣大寮鄉農會
法定代理人  丁○○
訴訟代理人  林富美律師
複代理人    薛西全律師
            盧兆民律師
被上訴人    甲○○○○○○○○○
                        巷185弄77號
訴訟代理人  戊○○
複代理人    乙○○○
被上訴人    丙○○
訴訟代理人  許芳瑞律師
上列當事人間請求塗銷抵押權登記事件，上訴人對於民國93年11
月30日臺灣高雄地方法院93年度重訴字第313 號第一審判決提起
上訴，並為訴之變更，本院於95年5 月9 日言詞辯論終結，判決
如下：
    主      文
被上訴人應連帶給付上訴人新台幣肆佰零捌萬玖仟貳佰柒拾壹元
，及自民國94年11月23日起至清償日止，按週年利率百分之五計
算之利息。
其餘之訴駁回。
第二審訴訟費用由被上訴人連帶負擔。
本判決所命給付，上訴人如以新台幣壹佰參拾柒萬元供擔保後，
得假執行；被上訴人如以新台幣肆佰零捌萬玖仟貳佰柒拾壹元預
供擔保後，得免為假執行。
上訴人其餘假執行之聲請駁回。
    事實及理由
一、上訴人主張：被上訴人張簡志杰以其所有之不動產為擔保，
    陸續向伊借款，迄89年9 月26日止，合計借款總額已達新台
    幣（以下同）3900萬元未清償，嗣於90年11月12日，因被上
    訴人張簡志杰已遲延繳交利息達6 個月，經伊向法院聲請核
    發支付命令，被上訴人張簡志杰具狀聲明異議後，該事件進
    入審判程序，後雙方於92年2 月20日以3900萬元成立和解。
    詎被上訴人張簡志杰明知其所有財產應為上訴人債權之總擔
    保，竟為侵害伊之債權，與被上訴人丙○○為通謀虛偽意思
    表示，於90年12月18日將張簡志杰所有系爭坐落高雄縣大寮
    鄉○○段潮洲寮小段第五八０三號土地設定權利價值1000萬
    元之第三順位抵押權予丙○○，及將坐落該土地上之建號25
    27號鋼筋混凝土造二層建物設定權利價值1000萬元第一順位
    抵押權予丙○○，而侵害伊之權利，因本於民法侵權行為之
    法律關係於原審起訴，先位聲明求為判決：（一）被上訴人
    丙○○應將系爭土地，於90年12月18日向高雄縣大寮鄉地政
    事務所所為登記字號：抵登字第5520號，權利價值1000萬元
    ，債務人：張簡志杰之第三順位抵押權設定登記塗銷。
    （二）被上訴人丙○○應將系爭建物，於90年12月18日向高
    雄縣大寮鄉地政事務所所為登記字號：抵登字第5520號，權
    利價值1000萬元，債務人：張簡志杰之第一順位抵押權設定
    登記塗銷。如認先位聲明並無理由，因被上訴人丙○○對被
    上訴人張簡志杰並無債權，其等就系爭土地、建物所為之抵
    押權設定行為，顯係無償行為，並致伊受償困難，而有害及
    伊之債權，伊自得依民法第244條第1項、第4 項規定，備位
    聲明求為判決：（一）被上訴人間在系爭土地及建物上所為
    設定前開抵押權之行為應予撤銷，被上訴人丙○○並應塗銷
    前開抵押權之登記等情。原審為上訴人敗訴之判決後，上訴
    人於上訴本院審理中，主張系爭不動產業經原法院民事執行
    處92年執字第55485 號強制執行事件拍定，於94年10月21日
    作成分配表，並於94年11月23日分配，已無塗銷系爭不動產
    抵押權登記之實益，惟被上訴人丙○○受前開建物賣得價金
    第一順位抵押權優先分配408 萬9,271 元，爰依民事訴訟法
    第446 條第1 項、第255 條第1 項第4 款情事變更之規定，
    變更其上訴聲明為：壹、先位聲明部分：（一）原判決廢棄
    。（二）上開廢棄部分，被上訴人應連帶給付上訴人新台幣
    408 萬9,271 元，及自94年11月10日準備書狀送達翌日起至
    清償日止，按年息百分之五計算之利息。（三）願供擔保，
    請准宣告假執行。（四）第一、二審訴訟費用由被上訴人連
    帶負擔。貳、備位聲明部分：（一）原判決廢棄。（二）上
    開廢棄部分，應撤銷台灣高雄地方法院民事執行處92年執字
    第55485 號強制執行事件，被上訴人丙○○就執行標的物坐
    落於高雄縣大寮鄉○○段潮州寮小段5803地號之建號2527、
    2783號二建物拍定所得之價金新台幣408 萬9,271 元優先受
    償之權利。（四）第一、二審訴訟費用由被上訴人負擔。
二、被上訴人則以：被上訴人張簡志杰雖積欠上訴人3900萬元尚
    未清償，惟上訴人已於台灣高雄地方法院92年度執字第5548
    5 號清償借款強制執行事件，聲請查封拍賣被上訴人張簡志
    杰所有如原判決附表一所示之不動產，但該不動產經鑑價結
    果，總價達4,692萬7,650元，顯已超過被上訴人張簡志杰積
    欠之3900萬元，是被上訴人間在系爭土地及建物上設定抵押
    權，並不會損害上訴人之權利。又被上訴人張簡志杰每月應
    繳納予上訴人利息高達2 、30餘萬元，因無力繳納，故自86
    年起每月均向被上訴人丙○○借款供繳納利息，自86年至90
    年底，共借款970 餘萬元，為使被上訴人丙○○之債權獲有
    保障，遂於90年底將系爭土地、建物各設定1000萬元之抵押
    權予被上訴人丙○○，本件抵押權之設定並未有何通謀虛偽
    情事，況上訴人亦未因此受有損害等語，資為抗辯。其答辯
    聲明：上訴駁回。
三、上訴人之法定代理人原為張簡久雄，於訴訟中之94年3月8日
    變更為丁○○，並聲明承受訴訟，被上訴人並不爭執，核無
    不合，應予准許。又上訴人於本院為聲明之變更，被上訴人
    對此並無意見（見本院卷(二)第18頁），爰依其變更之聲明審
    酌，併此敘明。
四、兩造不爭執事項：
（一）被上訴人張簡志杰陸續向上訴人借款，至89年9 月26日止
      ，合計借款總額已達3900萬元未為清償，嗣雙方於92年2
      月20日以3900萬元成立和解。有借據、和解筆錄影本等件
      可證（見原審卷第12~14頁）。
（二）被上訴人張簡志杰於90年12月18日，將其所有之系爭土地
      、建物，共同設定債權總額一千萬元之第三順位（土地部
      分）、第一順位（建物部分）抵押權予被上訴人丙○○。
      並有土地、建物登記謄本等件影本為證（見原審卷第15~1
      8頁）。
（三）系爭土地建物業經原法院民事執行處92年執字第55485 號
      強制執行事件拍賣，由乙○○○拍得，被上訴人丙○○就
      系爭土地部分因係第三順位抵押權而未受償，然已就系爭
      建物部分之賣得價金於94年11月23日分配，第一順位優先
      受償408萬9,271元。
五、茲兩造所爭執者，乃被上訴人二人間之借款及抵押權設定是
    否為通謀虛偽意思表示及有無害及上訴人之債權？經查：
（一）關於被上訴人張簡志杰被上訴人與丙○○間就系爭抵押權
      設定登記之借款經過，據被上訴人張簡志杰主張伊至86年
      8 月間，共向上訴人借款3500餘萬元，每月應繳納利息高
      達2、30 萬元，因無力繳納，故自86年起每月均向其女婿
      即被上訴人丙○○借款繳納利息，從86年至90年底，共借
      款970 餘萬元云云。據其陳稱借款之原因：「我向我女兒
      提及向丙○○借款1000萬元，我提供房、地設定1000萬抵
      押權給丙○○，我借款是為了繳利息及養鰻魚，後來丙○
      ○無法借那麼多錢給我，我就零星向丙○○借錢」等語。
      雖與被上訴人丙○○所稱略同（見原審卷第147 頁）。惟
      被上訴人張簡志杰就借款時間及每次數額若干則未據供明
      ，而依被上訴人丙○○所主張提出之附表列明借款次數與
      金額自86年11月25日至90年12月10日止共975萬1000元（
      見原審卷第43～49頁、第96～99頁），依其附表所載借款
      方式計有：
        1.張簡秀娟匯入張簡瑞祥合計104萬元。
        2.丙○○匯入張簡瑞祥合計32萬6千元。
        3.張簡秀娟自遠東銀行提領現款合計156萬元。
        4.丙○○自誠泰銀行提領現款合計377萬元。
        5.張簡秀娟轉帳張簡安枝合計103.5萬元。
        6.丙○○匯入張簡安枝合計127萬元。
        7.張簡秀娟匯入張簡安枝合計37萬元。
        8.張簡秀娟自富邦銀行建國分行提領現款38萬元。
        9.張簡秀娟匯入張簡秀蓮180萬元。
      但，上述匯款或轉帳或提領現金之方式，其中均無一是由
      被上訴人丙○○匯給或轉帳給被上訴人張簡志杰，而提領
      現款之方式更無從證明係給與張簡志杰之借款，自均無足
      證明被上訴人丙○○與被上訴人張簡志杰間有何資金往來
      之資料。殊不能認被上訴人張簡志杰與丙○○間之借款為
      真實。
（二）被上訴人張簡志杰雖辯稱：如果匯到我自己的戶頭，朋友
      看到會向我借錢，所以我不要匯到自己的戶頭，而要求丙
      ○○匯到我兒子張簡瑞祥的戶頭，我兒子再把錢領出來給
      我。至於匯到我太太（張簡安枝）的戶頭是因為我太太的
      戶頭一直都是我在用」；及「（問：為何不一開始就匯到
      你太太的戶頭？）本來是匯到我兒子張簡瑞祥的戶頭，但
      因叫我兒子領出來給我不方便，就直接匯到我太太的戶頭
      」；「（為何又匯到張簡秀蓮的戶頭？）因為我和我太太
      的土地都被農會查封，戶頭不能用，就匯到我女兒張簡秀
      蓮的戶頭」等語。然上開張簡瑞祥、張簡安枝、張簡秀蓮
      等人帳戶內之款項是否即為被上訴人張簡志杰向丙○○之
      借款，實乏直接關連，不足以為張簡志杰向丙○○借款之
      證明。
（三）又被上訴人張簡志杰陳稱：「借錢一開始沒有約定利息，
      一直到90年12月丙○○跟我會算借款已達975萬元，我就
      說給他設定1千萬元抵押權，剩下25萬元算利息」等語（
      見原審卷第150頁）。是依其陳述，借款到90年12月18 日
      設定抵押權登記時即已借滿1000萬元，自該時起被上訴人
      張簡志杰應按年利率給付利息給被上訴人丙○○，惟被上
      訴人張簡志杰又陳稱「到93年才決定要算利息」之語（見
      原審卷第150頁），顯然有異。且被上訴人張簡志杰亦未
      提出其繳交利息之證據資料，已無從認其確有繳交利息予
      丙○○。既無利息之支付，但被上訴人丙○○謂其仍自91
      年02月26日起至93年06月30日止陸續匯入1萬元、2萬元、
      3萬元、5萬元、10萬元不等共180 萬元，此種匯款情形，
      同上所述理由，既無以證明係丙○○付給張簡志杰的借款
      ，縱屬借款，亦因張簡志杰迄未付息亦未還款，何以丙○
      ○仍續借予款項之理。是被上訴人張簡志杰與丙○○二人
      所稱93年間才約定利息云云，當係事後串通之詞，並非事
      實甚明，自無可採。益見被上訴人張簡志杰與丙○○間並
      無借款事實。
（四）另查，前開被上訴人間設定登記之系爭土地、建物之抵押
      權所擔保之權利金額各為1000萬元，亦即建物部分為亦為
      擔保1000萬元之債權，則土地與建物合計係擔保2000萬元
      之債權，顯然與其二人間所為借款1000萬元之約定不符，
      益證被上訴人丙○○與張簡志杰所稱其二人間1000萬元之
      借貸，並非真實。
六、綜上所述，被上訴人張簡志杰與被上訴人丙○○間並無系爭
    1000萬元之借貸事實存在，其二人通謀為虛偽意思表示，依
    民法第87第1 項規定其意思表示無效。其二人因而就系爭土
    地建物設定系爭抵押權自係本於無效行為所為之登記，難認
    有效。又系爭建物業經原法院92年度執字第55485 號強制執
    事件執行拍賣，所拍定之價金424 萬元，於扣除執行費用15
    萬0729元後之價金408 萬9271元，因被上訴人丙○○係設定
    登記取得第一順位抵押權1000萬元債權而優先受償，為被上
    訴人所不爭執，並有該事件分配表影本附卷可憑（見本院卷
    第138 頁），及經本院函調該執行案卷核明屬實。上開賣得
    價金，如無被上訴人虛偽設定抵押權，被上訴人張簡志杰並
    無其他債權人參與分配，本應由債權人上訴人受分配清償，
    卻因被上訴人通謀虛偽設定抵押權而侵害上訴人之債權，致
    上訴人未能就系爭建物之拍賣價金受清償，而實際受有408
    萬9271元之損害。被上訴人就其侵權行為自應連帶負賠償責
    任。則上訴人請求被上訴人連帶給付上訴人408 萬9271元自
    屬有理。惟被上訴人丙○○係於94年11月23日始受拍賣價金
    之分配，有該分配表可稽，是上訴人請求被上訴人給付法定
    遲延利息自應自受分配之日即94年11月23日起算，其超過此
    部分之利息請求為無理由，不能准許。從而，上訴人請求被
    上訴人連帶給付上訴人408 萬9271元及自94年11月23日起至
    清償日止按年息百分之五計算之法定遲延利息，為有理由，
    應予准許，逾此部分之請求為無據，應予駁回。又上訴人先
    位聲明既有理由，則其備位聲明部分自無庸再予審酌。另兩
    造其餘攻擊防禦之方法，核與本判決立論之基礎不生影響，
    不予一一論述，附此敘明。
七、兩造均陳明願以供擔保為條件，請准為假執行或免為假執行
    之宣告，經核就上訴人勝訴部分並無不當，爰分別酌定相當
    擔保金額併宣告之；至上訴人敗訴部分，其假執行之聲請已
    失其所附，應予駁回。
八、據上論結，本件上訴人變更之訴為有理由，依民事訴訟法第
    第463 條、第390 條第2 項、第392 條第2 項、第79條、第
    85條第2項，判決如主文。
中    華    民    國    95    年    5     月    23    日
                            民事第一庭
                                審判長法官  黃金石
                                法      官  林紀元
                                法      官  林健彥
以上正本證明與原本無異。
如對本判決上訴，須於判決送達後20日內向本院提出上訴狀，其
未表明上訴理由者，應於上訴後20日內向本院提出上訴理由書（
均須按他造當事人之人數附繕本）。上訴時應提出委任律師或具
有律師資格之人之委任狀，並依附註條文規定辦理。
中    華    民    國    95    年    5     月    23    日
                                書  記  官  張宗芳
附註：民事訴訟法第466 條之1 ：對於第二審判決上訴，上訴人
應委任律師為訴訟代理人，但上訴人或其法定代理人具有律師資
格者，不在此限。
上訴人之配偶、三親等內之血親、二親等內之姻親，或上訴人為
法人、中央或地方機關時，其所屬專任人員具有律師資格並經法
院認適當者，亦得為第三審訴訟代理人。第1 項但書及第2 項情
形，應於提起上訴或委任時釋明之。


司法院資訊處製作；財團法人民間司法改革基金會備份。
